ACORDAO-COMPLETO-2353142

ACÓRDÃO 3317/2019 ATA 15/2019 - SEGUNDA CÂMARA

VISTOS, relatados e discutidos estes autos de Tomada de Contas Especial instaurada no âmbito da Fundação Nacional de Saúde (Funasa/Ministério da Saúde) em desfavor dos Srs. Marco Antônio Stangherlin, Djalma Rodrigues Porto, Ídio Nemésio de Barros Neto e João Filomeno de Andrade e da sociedade empresária MJB – Comércio de Equipamentos Eletrônicos e Gestão de Pessoal Ltda., em razão de irregularidades constatadas na execução do Contrato n. 25/2008, celebrado entre a Funasa, por meio da Coordenação Regional de Mato Grosso (Core/Funasa/MT) , e aquela sociedade limitada, mediante a Dispensa de Licitação n. 68/2008, cujo objeto era a prestação de serviços de locação de mão de obra de motoristas destinada às atividades de assistência à saúde no âmbito das Casas de Apoio à Saúde do Índio (Casai) e dos Pólos Bases da Funasa no Estado do Mato Grosso,
	ACORDAM os Ministros do Tribunal de Contas da União, reunidos em Sessão Plenária, com fundamento nos arts. 1º, inciso I, da Lei n. 8.443, de 16 de julho de 1992, c/c os arts. 201, § 3º, e 212 do Regimento Interno do TCU, em:
9.1. determinar o arquivamento da tomada de contas especial ante a ausência de pressupostos de constituição e de desenvolvimento válido e regular do processo;
9.2. dar ciência da deliberação aos Srs. Djalma Rodrigues Porto, Idio Nemesio de Barros Neto, João Filomeno de Andrade, Marco Antônio Stangherlin, MJB Comércio de Equipamentos Eletrônicos e Gestão de Pessoal Ltda.

Tomada de Contas Especial em razão de irregularidades constatadas na execução do contrato cujo objeto era a prestação de serviços de locação de mão de obra de motoristas destinada às atividades de assistência à saúde no âmbito das Casas de Apoio à Saúde do Índio (Casai) e dos Pólos Bases da Funasa no Estado do Mato Grosso.

Segunda Câmara

Entidades/órgãos do Governo do Estado de Mato Grosso.

3. Interessados/Responsáveis:
3.1. Responsáveis: Djalma Rodrigues Porto (XXX.815.158-XX); Ídio Nemésio de Barros Neto (XXX.522.671-XX); João Filomeno de Andrade (XXX.413.081-XX); Marco Antônio Stangherlin (XXX.310.521-XX); MJB Comércio de Equipamentos Eletrônicos e Gestão de Pessoal Ltda. (07.437.182/0001-01).

13.1. Ministros presentes: Ana Arraes (Presidente), Augusto Nardes, Aroldo Cedraz e Raimundo Carreiro (Relator).
13.2. Ministros-Substitutos presentes: Marcos Bemquerer Costa e André Luís de Carvalho.

RAIMUNDO CARREIRO

Trata-se de tomada de contas especial instaurada no âmbito da Fundação Nacional de Saúde (Funasa/Ministério da Saúde) em desfavor dos Srs. Marco Antônio Stangherlin, Djalma Rodrigues Porto, Ídio Nemésio de Barros Neto e João Filomeno de Andrade e da sociedade empresária MJB – Comércio de Equipamentos Eletrônicos e Gestão de Pessoal Ltda., em razão de irregularidades constatadas na execução do Contrato n. 25/2008, celebrado entre a Funasa, por meio da Coordenação Regional de Mato Grosso (Core/MT) , e aquela sociedade limitada, cujo objeto era a prestação de serviços de locação de mão de obra de motoristas destinada às atividades de assistência à saúde no âmbito das Casas de Apoio à Saúde do Índio (Casai) e dos Pólos Bases da Funasa no Estado do Mato Grosso. 
EXAME PRELIMINAR
2.	Apesar de não constar dos autos realização de exame preliminar, verifico que a tomada de constas é instruída em conformidade com o art. 10 da IN/TCU n. 71/2012.
INSTRUÇÃO
3.	 A Secretaria de Controle Externo de Tomada de Contas Especial – Secex-TCE emitiu pronunciamento, acorde, peças 27-29, propondo o arquivamento do processo diante da ausência de irregularidades geradoras de dano ao erário. Nos termos do inciso I do §3º do art. 1º da Lei n. 8.443/92, transcrevo o teor da instrução lançada pela unidade técnica, verbis:
“INTRODUÇÃO
1. Cuidam os autos de tomada de contas especial instaurada pela Fundação Nacional de Saúde (Funasa) em desfavor dos Srs. Marco Antônio Stangherlin, Djalma Rodrigues Porto, Ídio Nemésio de Barros Neto e João Filomeno de Andrade e da sociedade empresária MJB - Comércio de Equipamentos Eletrônicos e Gestão de Pessoal Ltda. – EPP em razão de irregularidades na execução do Contrato n. 25/2008, celebrado entre a Funasa - Coordenação Regional de Mato Grosso/Core-MT e a citada sociedade empresária e que teve por objeto a locação de mão-de-obra de motoristas destinada às atividades de assistência à saúde, atuando nas Casas de Apoio do índio/Casai e Polos Bases da CORE/MT/Funasa. 
HISTÓRICO 
2. As irregularidade que motivaram a instauração da presente TCE foram apuradas em processo administrativo disciplinar (PAD) , autuado na Funasa sob o número 25100.003375/2011-95, em razão das constatações de ilícitos efetuadas em fiscalização da Controladoria-Geral da União sobre os contratos da Core/MT/Funasa. 
3.	Extrai-se do relatório final da comissão de PAD, de 24/10/2014 (peças 12, p. 50-107, 13 e 14, p. 1-3) que foram constatados ilícitos na condução da Dispensa de Licitação n. 068/2008 e na execução do respectivo Contrato n. 025/2008 (peça 3, p. 15-28) relativo à prestação de serviços de motorista nas dependências da Core/MT (processo no 25180.014.275/2008-46) , conforme a seguir detalhado.
3.1 Irregularidade: Inclusão indevida de adicional de insalubridade nos pagamentos de serviços de motoristas em razão da ausência de laudo pericial do Ministério do Trabalho.
	Apontou-se que o Termo de Referência da Dispensa 068/2008 (peça 2, p. 74-84) , a Cláusula 15.l, item "e" dispôs sobre a inclusão do adicional na formação de preço nos seguintes termos:
considerar na proposta como previsão, o Adicional de Insalubridade em nível grau médio, qual seja: 20% (vinte por cento) , haja vista que, essa insalubridade, já está sendo concedida aos servidores das CASAI 's.
Contudo, não será objeto de contrato inicialmente, mas serão despesas previsíveis, pois sua obrigação na forma do adicional, só dar-se-á pela Funasa/Core/MI, depois de periciado pelo Ministério do Trabalho, através das DRT's, ainda assim no interesse do Sindicato da Categoria.
	Em atendimento a esse dispositivo, a contratada incluiu em sua proposta o equivalente a 20% (grau médio) sobre o salário base da categoria de R$ 670,00 à época da dispensa. 
	O Controle Interno constatou que, não obstante a ausência de laudo pericial do Ministério do Trabalho atestando condições que justificassem o pagamento do adicional, a referida parcela foi incluída nos pagamentos efetuados à contratada.
	Consignou-se, ainda, que a folha de pagamento analítica da empresa contratada evidencia que estava sendo pago o adicional de insalubridade aos seus empregados.
	Concluiu-se que as parcelas pagas a esse título resultaram em dano ao erário no valor original de R$ 89.510,20.
3.2	 Irregularidade: ausência de repasse integral pela sociedade empresária contratada MJB aos funcionários contratados dos valores recebidos a título de adicional de penosidade.
Apontou-se que houve inclusão do valor de R$ 335,00 na planilha de custos do contrato para pagamento de adicional de penosidade aos motoristas prestadores de serviço. Justificou-se o custo em razão do previsto na Cláusula 16ª da 17ª Convenção Coletiva de Trabalho da categoria de empregados do ramo de asseio, conservação, limpeza e locação de mão de obra, utilizada como referência para fixação do custo da mão de obra da referida dispensa emergencial.
Entretanto, por meio de análise das folhas de pagamento analíticas da empresa contratada (peça 4, p. 60-69, peça 5, 1-3;7-10; 18-26; 28-35) , referentes aos meses de janeiro, fevereiro e março de 2009, constatou-se que estava sendo pago aos seus empregados o valor de R$ 225,00 a título de adicional de penosidade, em desacordo com as cláusulas contratuais e a referida CCT.
Concluiu-se que o pagamento a menor aos motoristas do adicional em tela resultou em dano ao erário no valor original de R$ 44.059,26.
3.3	 Irregularidade: Superfaturamento quantitativo no pagamento de serviços de postos de motoristas, provocando prejuízo ao erário no montante estimado de R$ 48.786,18.
Apontou-se que foram contratados sessenta e um motoristas junto à MJB para conduzir veículos da Core/MT. A partir de análise das notas fiscais, folha de pagamento analítica e relação de trabalhadores da empresa, o Controle Interno constatou que oito profissionais não compareciam aos seus postos de trabalhos e que a quantidade de funcionários pertencente ao quadro permanente da contratada alocado para prestação de serviço na Core/Funasa era de 53 e não 61.
Verificou-se, ainda, que nos meses de janeiro e fevereiro de 2008, embora os pagamentos continuassem sendo realizados em sua integralidade, apenas trinta motoristas efetivamente compareceram aos seus postos de trabalho.
3.4	 Outras irregularidades na dispensa de licitação e contratação não vinculadas a prejuízo ao erário:
a) ausência de verificação das condições de habilitação da empresa vencedora;
b) exigência de Certidão Negativa de Débito Salarial e de Certidão Negativa de Infrações Trabalhistas, em desacordo com a Lei n. 8.666/93;
c) cláusulas contratuais relativas a dotação específica em planilha de custo para cobrir despesas com treinamento/reciclagem, bem como de reembolso de diárias em descumprimento ao Acórdão 486/2007-TCU-Plenário;
d) preços unitários contratados divergentes dos efetivamente praticados pela empresa contratada;
e) ausência de pesquisa de preços a órgãos federais para balizara futura contratação e realização de despesas sem prévio empenho, em afronta ao art. 60 da Lei n°4.320/64; e
f) execução de serviços por motoristas com habilitação inferior à estabelecida no Contrato n. 25/2008.
4.	No relatório produzido pelo tomador de contas (peça 18, p. 38-45) , estão circunstanciados os fatos acima relatados e imputada responsabilidade pelo dano ao erário oriundo das irregularidades na celebração e execução do referido pacto aos responsáveis no âmbito da Funasa e da pessoa jurídica contratada conforme detalhado na tabela infra.
5.	Da análise dos autos, verifica-se que foram encaminhadas notificações aos agentes responsabilizados dando ciência das irregularidades e franqueando oportunidade de apresentar defesa (peça 17, p. 9-18 e 18, 17-25) 
6.	Consignou-se no Relatório de Tomada de Contas Especial que a empresa MJB e os Srs. Marco Antônio Stangherlin e o Sr. João Filomeno de Andrade, apesar de regularmente cientificados, não apresentaram defesa. Quanto ao Sr. Djalma Porto, não foi possível a entrega da notificação por via postal, tendo sido notificado por meio de edital publicado no Diário Oficial, contudo, o agente não apresentou qualquer manifestação.
7.	O Sr. Ídio Nemésio apresentou defesa escrita com solicitação de juntada de documentos. As justificativas, porém, não foram acatadas pelo tomador de contas sob o fundamento de que se tratavam das mesmas justificativas apresentados à comissão de PAD e que não continham alegação ou fato novo que alterasse o juízo de responsabilização do referido agente. 
8.	Em tais circunstâncias e não tendo sido recolhido o valor do débito imputado aos responsáveis no prazo fixado, a Funasa instaurou a presente Tomada de Contas Especial.
9.	O Ministério da Transparência, Fiscalização e Controladoria-Geral da União emitiu relatório e certificado de auditoria concluindo pela responsabilidade da responsável pelos ilícitos geradores de dano ao erário e certificou a irregularidade de suas contas (peça 21, p. 6-10 e 11, respectivamente) . O dirigente do Órgão de Controle Interno emitiu parecer de sua competência, bem assim houve pronunciamento ministerial (peças 21, p. 14-15 e 16, respectivamente) .
EXAME TÉCNICO
Caracterização das irregularidades geradoras do dano ao erário.
10.	 Extrai-se do acima sintetizado que o tomador de contas identificou como ilícitos geradores do dano ao erário pagamentos irregulares relativos à prestação de serviços do Contrato n. 025/2008 celebrado em 26/12/2008 com a MJB Ltda. no valor estimado de R$ 1.077.811,40. 
11.	 As ordens bancárias anexadas aos autos evidenciam a realização de pagamentos à contratada no valor total de R$ 1.121.669,47 no exercício de 2009 por força do Contrato 025/2008, conforme tabela 1 infra:
Tabela 1 – Ordens bancárias referentes aos pagamentos pela execução do Contrato 025/2008 – Funasa/Core/MT
	Ordem bancária
	Data de emissão
	Valor (R$) 

	2009OB800628
	12/3/2009
	2.195,39

	2009OB800630
	12/3/2009
	3.512,62

	2009OB800655
	17/3/2009
	13.172,28

	2009OB800790
	26/3/2009
	26.344,56

	2009OB800907
	7/4/2009
	10.976,90

	2009OB804615
	27/10/2009
	8.411,80

	2009OB805020
	16/11/2009
	18.025,34

	2009OB805039
	16/11/2009
	90.126,72

	2009OB805277
	16/11/2009
	74.152,29

	2009OB805039
	16/11/2009
	90.126,72

	2009OB805275
	26/11/2009
	30.124,37

	2009OB805273
	26/11/2009
	4.634,42

	2009OB805271
	26/11/2009
	106.594,03

	2009OB805550
	15/12/2009
	5.561,43

	2009OB805586
	15/12/2009
	44.491,44

	2009OB805655
	17/12/2009
	88.982,88

	2009OB805276
	26/12/2009
	37.076,15

	2009OB805944
	28/12/2009
	36.149,30

	2009OB805941
	28/12/2009
	127.912,89

	2009OB806021
	28/12/2009
	44.491,44

	2009OB806026
	28/12/2009
	5.561,43

	2009OB806024
	28/12/2009
	36.149,30

	2009OB806133
	31/12/2009
	88.982,88

	2009OB806135
	31/12/2009
	127.912,89

	Total
	1.121.669,47

12.	 Conforme acima relatado, a análise do referido contrato e processo licitatório pela auditoria da CGU/MT e comissão de PAD evidenciou os seguintes achados que configurariam prejuízo aos cofres da autarquia:
a)	 pagamentos à empresa MJB Comércio de Equipamentos Eletrônicos e Gestão de Pessoas, no âmbito do Contrato 25/2008, a título de adicional de insalubridade sem que houvesse laudo pericial do Ministério do Trabalho e manifestação do sindicato da categoria dos motoristas, conforme estipulado na cláusula 15.1, "e" do Termo de Referência da Dispensa 68/2008;
b)	 ausência de repasse integral pela sociedade empresária contratada aos prestadores de serviço dos valores pagos pela Funasa a título de adicional de penosidade.
c)	 superfaturamento quantitativo no pagamento de serviços de postos de motoristas em razão da alocação de profissionais em valor inferior ao faturado nas notas fiscais emitidas pela contratada.
13.	 A ocorrência referida na alínea “a” supra já foi examinada nesta Corte de Contas no âmbito do TC Processo 015.676/2009-1, que versa sobre as contas da Core/MT relativas ao exercício de 2008, tendo sido objeto de audiência dos responsáveis naquele feito. Transcreve-se abaixo a análise das justificativas contida na instrução que subsidiou a proposta de mérito da Unidade Técnica no citado processo (peça 10, p. 36/37) :
Ocorrência
527.8 ter efetuado pagamentos à empresa MJB Comércio de Equipamentos Eletrônicos e Gestão de Pessoas, no âmbito do Contrato 25/2008, a título de adicional de insalubridade sem que houvesse laudo pericial do Ministério do Trabalho e manifestação do sindicato da categoria dos motoristas, conforme estipulado na cláusula 15.1, "e" do Termo de Referência da Dispensa 68/2008.
Justificativa
104. Referente ao item 527.8, as justificativas apontam que outras áreas validaram as condições contratuais, sendo que a checagem deveria ser realizada especialmente por setor de logística da Diretoria de Administração e pelo fiscal do contrato, nos termos já referidos em argumentações anteriores.
105. Além disso, acosta laudo técnico emitido por médico do trabalho acerca das condições ambientais de trabalho, indicando a condição média de insalubridade, declarando sua extração diretamente do processo de contratação (peça 120, p. 72) . Apresenta ainda complementos de suas argumentações à peça 148, p. 21, no sentido de que:
106.1. resta prejudicada a prestação de esclarecimentos quanto ao apontamento em tela, tendo em vista que o termo de referência não apresente a cláusula em tela.
106.2. não se registram pareceres contrários quanto à incidência de adicional de insalubridade.
106.3. verifica-se ser a proposta mais vantajosa entre as quatro propostas de preço apresentadas.
Análise
107. Ajuíza-se que o gestor traz elementos aos autos que fundamentam adequadamente suas razões de decidir quanto à realização dos pagamentos nos quais se incluíram o adicional de insalubridade.
108. Ainda, a ocorrência pela qual se realiza audiência do gestor não contempla questão que figura nas análises da peça inicial e da CGU, qual seja, o faturamento incluindo o adicional e a indicação de ausência de repasse aos empregados da contratada na folha analítica (peça 6, p. 37-39 e peça 7, p. 56, itens 407-414) .
109. Nesse ínterim, junto à audiência se promoveu diligência, já analisada na presente instrução, cujos elementos indicam que os pagamentos se equivalem a proposta de preço na qual estaria incluído o adicional (item 28) .
110. Mesmo assim, quanto ao responsável em tela, entende-se que não estaria obrigado de examinar a folha da empresa antes de proceder ao pagamento, atividade que pode ser característica da fiscalização de contratos.
111. Em relação à promoção de citação sugerida originalmente nas análises da CGU, ao suscitar o Acórdão 310/2006-TCU-Plenário, vislumbra-se que ficaria prejudicada, tendo em vista os aspectos a seguir.
112. Inicialmente, nota-se que o decisum se baseia em diferenças entre premissas orçamentárias adotadas para formação de preços de contratação de pessoal por refinaria da Petrobrás, com base em referências salariais daquela UJ, e os valores pagos de rato pela contratada. Naquele caso, entendeu-se que a remuneração com base em referências menores do que as efetivamente contratadas configurou dano ao erário.
113. Assim, a condição é diversa da situação desta ocorrência, por envolver um direito trabalhista atinente às condições de insalubridade associadas às atividades contempladas pelo contrato. O próprio gestor afirma que essas condições se mantêm atualmente (peça 120, p. 8) , podendo ser evidenciadas.
114. Dessa forma, entende-se que há diferença da situação levantada pelo Acórdão 310/2006-TCU-Plenário, uma vez que a remuneração a menor, se efetivamente comprovada, não decorreria da adoção de referências diversas, mas do suposto descumprimento de um direito trabalhista constituído na relação entre os empregados e a contratada, ou seja, de interesse privado.
115. Portanto, não há que se falar em dano ao erário, mas apenas em possível responsabilidade subsidiária da Funasa, decorrente da inadimplência suscitada pelo Enunciado 331 do Tribunal Superior do Trabalho.
116. O dano na ocorrência em tela enseja, necessariamente, estejam configurados sucessivamente: i) a sonegação do direito trabalhista por parte da contratada; ii) o ajuizamento de ação trabalhista pelos empregados; iii) a condenação da empresa pela Justiça do Trabalho com reconhecimento da responsabilidade subsidiária da Funasa; e iv) a inexitosa execução da empresa quanto ao débito trabalhista condenado.
117. Sendo assim, e considerando que nenhuma dessas premissas constam evidenciadas nos autos, tampouco restou apontado nas contas subsequentes que a Funasa condenada ou acionada pela Justiça do Trabalho quanto à questão e ainda, que a prescrição dos débitos trabalhistas é de cinco anos e os contrato foi executado entre 2008/2009, conclui-se pela inviabilidade, por ora, da citação cogitada na instrução precedente, sem prejuízo de os responsáveis virem ser citados em Tomada de Contas Especial caso, ulteriormente, venham a ser confirmadas as premissas acima e materializado o dano ao erário.
14.	 As referidas contas foram julgadas por intermédio do Acórdão 1499/2014-TCU-Segunda Câmara – Rel. Min. José Jorge, tendo sido acolhida em sua integralidade a proposição de mérito formulada pela Unidade Técnica no sentido de julgamento pela regularidade plena ou com ressalvas das contas dos responsáveis.
15.	 A mesma imputação foi novamente enfrentada por este Tribunal de Contas no âmbito de processo de contas anuais da Core/MT/Funasa relativas ao exercício de 2009 (TC Processo 020.955/2010-3) . Reproduz-se abaixo as análises expendidas no pronunciamento formulado pela Unidade Técnica naquelas contas quanto às alegações de defesa dos responsáveis:
Ocorrência 3 
197. Foram citados solidariamente os Srs. Marco Antônio Stangherlin (CPF XXX.310.521-XX) , ex-Coordenador Regional da Funasa/MT, João Filomeno de Andrade (CPF XXX.413.081-XX) , fiscal do Contrato 25/2008, e a empresa MJB Comércio de Equipamentos Eletrônicos e Gestão de Pessoas LTDA. (CNPJ 07.437.182/0001-01) por pagamento de R$ 84.846,34 por adicional de insalubridade durante todo o período de execução do Contrato 25/2008, sem que fosse repassado aos funcionários contratados pela empresa, conforme peça 24, p. 60-61, item 411. Ainda, a memória de cálculo do débito consta à peça 13, p. 78-80 dos autos, conforme indicado na instrução da peça 24. 
Alegações dos responsáveis 
Sr. Marco Antônio Stangherlin 
198. Em resposta à citação Ofício 0175/2013-TCU/SECEX-MT, de 21/2/2013 (peças 58 e 123) , o Sr. Marco Antônio Stangherlin reporta recolhimento da dívida pelo representante legal da MJB Comércio de Equipamentos Eletrônicos e Gestão de Pessoas LTDA (peça 164, p. 129-131) . 
Sr. João Filomeno de Andrade 
199. O Sr. João Filomeno de Andrade foi citado pelo Ofício 0200/2013-TCU/SECEX-MT, de 26/2/2013 (peça 37) , com registro de ciência à peça 47, manifesta-se à peça 62. 
200. O responsável apresenta as seguintes alegações: 
200.1. não resta comprovada conduta irregular do responsável; 
200.2. aponta constar do relatório do TCU que o responsável teria deixado de promover registros necessários ao cumprimento contratual, como observar a inexistência de laudo pericial que sustentasse o pagamento de insalubridade; 
200.3. os pagamentos foram realizados após a apresentação das notas fiscais, devidamente assinadas pelo Chefe do Dsei, pessoa responsável que atesta a execução dos serviços; 
200.4. consta do relatório de fiscalização que o responsável agiu em conformidade com as regras impostas por seus superiores hierárquicos, tanto que no item 339 é possível verificar informação do então chefe de divisão, Sr. Djalma Rodrigues Porto, de que a insalubridade deveria ser considerada na proposta, ainda que sem o laudo, motivo pelo qual não cabe responsabilização do Sr. João Filomeno de Andrade; 
200.5. destaca que a contratada não teria repassado o adicional aos empregados, de modo que não cabe ao servidor a devolução ao erário, tendo em vista que autorizar o pagamento cabia ao seu chefe superior. 
200.6. ressalta ainda os elementos adicionais no conjunto probatório decorrentes das diligências, que ainda seriam juntados ao processo. 
200.7. remete aos laudos elaborados por servidores da Funasa, já mencionados nesses autos (item 13) , e; 
200.8. aponta disponibilidade da MJB em ressarcir o valor. 
MJB Comércio de Equipamentos Eletrônicos 
201. A empresa MJB Comércio de Equipamentos Eletrônicos e Gestão de Pessoas LTDA foi citada pelo Ofício 0201/2013-TCU/SECEX-MT, de 26/2/2013 (peças 38 e 48) . 
202. Segundo a empresa contratada, a retenção se deu por impasse quanto a quem era obrigado a realizar a perícia prevista em contrato, se a empresa ou o órgão contratante. Após superação do impasse, caso a futura perícia constatasse inexistência de agentes insalubres, o que não foi o caso, a empresa não teria como reaver dos empregados para devolver ao órgão tomador. Presta esclarecimentos adicionais sobre a contratação da perícia pela empresa e solicita atualização do débito para recolhimento (peça 59) . 
Análise conjunta 
203. Verifica-se saneada a questão por dois motivos: 
203.1. o recolhimento do débito atualizado pela empresa contratada. 
203.2. indicação nos autos, especialmente pelos relatos da MJB, de que a origem da questão não decorre de conduta que configuraria má-fé. 
204. A causa aparente reside em imperfeição contratual, ao não estar claro qual o contratante obrigado a elaborar o laudo. 
205. Quanto ao débito, há dúvidas se não seria devido aos próprios empregados, pois corresponderia, em tese, a um período em que a insalubridade subsistia, porém sem reconhecimento. 
206. Por outro lado, não se entendem pertinentes medidas para tratar neste TC a questão de risco de eventual responsabilidade solidária da UJ, nos termos já expostos nos itens 18-19 da presente instrução. 
207. Assim, entendidas ausentes condutas conexas a esta ocorrência que ensejam impacto negativo nas contas dos gestores, consideram-se aceitas as alegações de defesa. 
16.	 As referidas contas foram julgadas por intermédio do Acórdão 748/2015-TCU-Segunda Câmara– Rel. Min. Vital do Rego, tendo sido acolhida em sua integralidade a proposição de mérito formulada pela Unidade Técnica no sentido de julgamento pela regularidade plena ou com ressalvas das contas dos responsáveis.
17.	 Verifica-se, portanto, que este Tribunal de Contas já se pronunciou em duas oportunidades pela não-configuração de dano ao erário na constatação sob exame e nem sequer julgou caracterizada grave infração à norma legal que justificasse apenação dos responsáveis.
18.	 A análise da constatação relativa ao adicional de penosidade, referida na alínea “b” supra, evidencia que se aplica o mesmo juízo formulado quanto à questão do adicional de periculosidade. Trata-se de possível descumprimento pela empresa contratada de obrigação trabalhista. A exemplo da ocorrência anterior, somente estaria configurado prejuízo ao erário na hipótese de condenação judicial da empresa contratada ao pagamento das parcelas não repassadas aos motoristas e consequente fixação de responsabilidade subsidiária da Funasa pela satisfação do débito eventualmente não adimplido. 
19.	 Considerando que não há notícia de decisão judicial nos moldes acima aventados, resta descaracterizada a imputação de prejuízo aos cofres da Funasa.
20.	 Afastadas as duas primeiras imputações de dano ao erário, cumpre examinar o ilícito relativo ao pagamento a maior decorrente da alocação de motoristas em quantitativo inferior àquele previsto no contrato, faturado e pago pela Funasa/Core/MT. 
21.	 Segundo o relatório de PAD, os pagamentos efetuados com valores superfaturados em razão da discrepância quantitativa de prestadores de serviço pagos e aqueles que efetivamente atuaram decorreram de omissões e falhas na fiscalização da prestação dos serviços e nos procedimentos de liquidação da despesa, previstos nos arts. 66 e 71 da Lei 8.666/1993 e na Lei 4.320/1964.
22.	 A ocorrência em análise já foi igualmente apreciada por este Tribunal de Contas no âmbito de processo de contas anuais da Core/MT/Funasa relativas ao exercício de 2009 (TC Processo 020.955/2010-3) . Reproduz-se abaixo as análises expendidas no pronunciamento formulados pela Unidade Técnica naquelas contas:
Superfaturamento de postos de motoristas no contrato 25/2008, provocando prejuízo ao erário no montante estimado de R$ 48.786,18 (RDE, item 2.1.2.1.3; p. 40-42) 
350. No Contrato 25/2008, a equipe analisou as notas fiscais emitidas pela empresa MJB Comércio de Equipamentos Eletrônicos e Gestão de Pessoas no período de janeiro a abril/2009 onde constatou que houve um faturamento de 61 postos de trabalho nos meses de janeiro e fevereiro/2009 quando, na folha de pagamento analítica e na relação de trabalhadores anexa à Guia de Recolhimento do FGTS e Informações à Previdência Social - GFIP (competência 01/2009) , a quantidade alocada na CORE/MT era de 53 trabalhadores e no mês de fevereiro/2009 havia 59 trabalhadores de acordo com a relação de colaboradores encaminhada pela própria contratada. 
351. Dessa forma, a equipe detectou uma diferença de 10 postos de trabalho sem qualquer evidência da efetiva prestação de serviços pela contratada. Para corroborar esse achado, a equipe verificou as planilhas de concessão do auxílio-alimentação aos motoristas com os respectivos comprovantes disponibilizados pela contratada onde se confirmou o pagamento do benefício apenas a 53 motoristas nos meses de janeiro e fevereiro. De acordo com a equipe, houve prejuízo aos cofres da CORE/MT no valor de R$ 29.448,40. 
352. Outra constatação da equipe de auditoria é a de que 20 trabalhadores não prestaram serviços durante todo o período, já que a data de admissão deles se deu no decorrer do mês e não no início, conforme quadro à pág. 38-39 do RDE. Por exemplo, no quadro, observa-se que o motorista Alexandre J. Ribeiro foi admitido em 13/1/2009, tendo trabalhado, portanto, apenas 18 dias no mês de janeiro enquanto que a empresa faturou integralmente o salário que era de R$ 2.944,84. Pelos 18 dias trabalhados, numa conta proporcional, a equipe deduziu que lhe seria devido apenas R$ 1.766,90, apurando-se uma diferença de R$ 1.177,94 que não deveria ter sido paga. Assim ocorreu com os outros motoristas elencados no referido quadro, redundando em prejuízo aos cofres da CORE/MT no valor de R$ 19.337,78. 
353. Somadas ambas as irregularidades, tem-se o montante de R$ 48.786,18. A equipe ainda ressaltou o disposto na IN 2/2008 da Secretaria de Logística e Tecnologia da Informação - SLTI, cujo anexo IV - Guia de Fiscalização dos Contratos de Terceirização prevê alguns procedimentos, nos itens 2.1 e 2.2, que não foram observados pelo fiscal do contrato. 
354. A equipe de auditoria analisou parcialmente o Contrato 25/2008. As informações sobre os meses de janeiro a março constam da peça 15. Como o período de vigência foi de 26/12/2008 a 26/06/2009, é necessário, preliminarmente, diligenciar à CORE/MT para que encaminhe as notas fiscais emitidas pela empresa MJB, bem como as GFIP relativas a todo o período de vigência do Contrato 25/2008. Diligenciar à empresa contratada para que encaminhe relação mensal de todos os empregados que receberam auxílio-alimentação durante toda a vigência do Contrato 25/2008 celebrado com a CORE/MT em 26/12/2008. 
 (...) 
32. Em relação a falhas apontadas pela CGU/MT na execução do Contrato 25/2008 durante o período de janeiro a abril de 2009, celebrado entre a UJ e a MJB Comércio de Equipamentos Eletrônicos e Gestão de Pessoas LTDA. (peça 24, itens 350-366) , as diligências (peça 24, itens 399.28- 399.31) foram atendidas (peça 110, p. 1 à peça 111, p. 28) . Trata-se de divergência entre a quantidade de postos de trabalho faturados em janeiro e fevereiro de 2009, 61, e as quantidades de empregados constantes das informações mensais à Previdência (GFIP e SEFIP) , 53 em janeiro e 59 em fevereiro, ainda segundo a análise. 
33. Há dúvidas sobre a análise, especialmente a de fevereiro, uma vez que os papéis de trabalho indicados (peça 15) , especialmente a Sefip, reportam 62 empregados para o mês em tela (peça 15, p. 44) . 
34. Nesse caso, entende-se suficiente a permanência como ressalva nas contas a título da divergência de janeiro/2009 e proposta de ciência à UJ nos termos da Portaria Segecex 13 de 27/4/2011. 
23.	 Por meio do citado Acórdão 748/2015-TCU-Segunda Câmara– Rel. Min. Vital do Rego, deu-se ciência à Funasa do juízo de impropriedade relativo à constatação em debate, vazado nos seguintes termos:
1.7.5. inconsistências entre a quantidade de postos de motoristas faturados por contratada e o número de trabalhadores informados pela empresa à Previdência Social. Diferença de 9 postos a mais no faturamento de janeiro/2009. Contrato 25/2008, MJB Comércio de Equipamentos Eletrônicos e Gestão de Pessoas LTDA, em desacordo com os art. 66 e 71 da Lei 8666/1993;
24.	 Verifica-se também quanto a esta imputação de irregularidade que este Tribunal de Contas já se pronunciou pela não-configuração de dano ao erário no caso e nem sequer julgou caracterizada grave infração à norma legal que justificasse apenação dos responsáveis.
CONCLUSÃO
25.	O exame das ocorrências descritas na seção “Exame Técnico” permitiu constatar a presença das informações necessárias à formação de juízo de não-preenchimento dos pressupostos de constituição e desenvolvimento válido desta TCE. 
26.	A partir dos elementos constantes nos autos e do exame acima efetuado, conclui-se que as irregularidades relativas ao pagamento de adicional de insalubridade e superfaturamento quantitativo no Contrato 25/2008 Core/MT/Funasa já foram apreciadas anteriormente por esta Corte de Contas no exame das contas anuais da Core/MT/Funasa relativas a 2008 e 2009 (Acórdão 1499/2014-TCU-Segunda Câmara – Rel. Min. José Jorge e Acórdão 748/2015-TCU-Segunda Câmara– Rel. Min. Vital do Rego) . Nas referidas deliberações formulou-se juízo de descaracterização do dano ao erário e tipificação de mera impropriedade.  
27.	 Concluiu-se, ainda, que o juízo formulado pelo TCU nos citados acórdãos se aplica ao suposto ilícito no pagamento de adicional de penosidade e, portanto, resta descaracterizada a irregularidade e o dano a ela associado. 
28.	 Considerando, portanto, a ausência de irregularidades geradoras de dano ao erário, cabe propor desde logo, o arquivamento do processo por ausência de pressupostos de constituição e desenvolvimento válido e regular, com fundamento nos arts. 1º, inciso I, da Lei 8.443/1992 c/c 169, inc. III, 201, § 3º, e 212 do RI/TCU.
PROPOSTA DE ENCAMINHAMENTO 
29.	Diante do exposto, submetem-se os autos à consideração superior, propondo arquivar o presente processo por ausência de pressupostos de constituição e desenvolvimento válido e regular, com fundamento nos arts. 1º, inciso I, da Lei 8.443/1992 c/c 169, inc. III, 201, § 3º, e 212 do RI/TCU.”
4.	O Ministério Público junto ao Tribunal de Contas da União (MP/TCU) , em parecer lançado à peça 30, da lavra do Procurador Sérgio Ricardo Costa Caribé, manifestou concordância com a proposta de arquivamento da TCE:
“Excelentíssimo Senhor Ministro-Relator,
Trata-se de tomada de contas especial instaurada pela Fundação Nacional de Saúde (Funasa) em desfavor dos Srs. Marco Antônio Stangherlin, Djalma Rodrigues Porto, Ídio Nemésio de Barros Neto e João Filomeno de Andrade e da sociedade empresária MJB - Comércio de Equipamentos Eletrônicos e Gestão de Pessoal Ltda. – EPP, em decorrência da constatação de irregularidades na execução do Contrato 25/2008, celebrado entre a Funasa - Coordenação Regional de Mato Grosso/Core-MT e a citada sociedade empresária, cujo objeto consistia na locação de mão-de-obra de motoristas para as atividades de assistência à saúde, atuando nas Casas de Apoio do índio/Casai e nos Polos Bases da CORE/MT/Funasa.
As ocorrências que ensejaram a instauração destas contas especiais foram apuradas em processo administrativo disciplinar (PAD) , autuado no âmbito da Funasa com o número 25100.003375/2011-95. 
O relatório final da comissão do PAD, emitido em 24/10/2014, descreve impropriedades que envolvem a Dispensa de Licitação 068/2008 e a execução do Contrato 25/2008, concernente à prestação de serviços de motorista nas dependências da Core/MT, quais sejam:
a inclusão indevida de adicional de insalubridade nos pagamentos de serviços de motorista, haja vista a falta de laudo pericial do Ministério do Trabalho;
o fato de que a sociedade empresária MJB - Comércio de Equipamentos Eletrônicos e Gestão de Pessoal Ltda. – EPP não promoveu o repasse integral, aos funcionários contratados, dos valores recebidos a título de adicional de penosidade;
o superfaturamento quantitativo no pagamento de serviços de postos de motoristas, provocando prejuízo ao erário no montante estimado de R$ 48.786,18;
as irregularidades relacionadas à dispensa de licitação e à contratação, que não causaram prejuízo ao erário (falta de verificação das condições de habilitação da empresa vencedora, exigência de certidões em desacordo com a Lei 8.666/93, cláusulas contratuais em desacordo com o Acórdão 486/2007-TCU-Plenário, preços unitários contratados diferentes dos praticados pela contratada, ausência de pesquisa de preços em órgão federais e execução de serviço por motoristas com habilitação inferior à estabelecida no contrato) .
Em sua primeira instrução, a Secex-TCE apresenta importantes observações que sinalizam para a inexistência do dano ao erário. No que concerne à inclusão indevida de adicional de insalubridade nos pagamentos de serviços de motoristas, a unidade técnica salienta que a Corte de Contas, em duas oportunidades, compreendeu que a ocorrência não deveria levar à irregularidade das contas, senão vejamos:
Acórdão 1499/2014-TCU-Segunda Câmara (relação) , prolatado nos autos do TC Processo 015.676/2009-1, que trata das contas da Core/MT referentes ao exercício de 2008, que julgou regulares com ressalva as contas de alguns dos gestores e regulares com quitação plena as contas dos demais; e
Acórdão 748/2015-TCU-Segunda Câmara (relação) , prolatado nos autos do TC Processo 020.955/2010-3, que trata das contas da Core/MT referentes ao exercício de 2009, que julgou regulares com ressalva as contas de alguns dos gestores e regulares com quitação plena as contas dos demais.
Em síntese, o entendimento da unidade técnica, ratificado pela 2ª Câmara do Tribunal de Contas da União, é de que o prejuízo ao erário estaria caracterizado apenas no caso de condenação judicial da empresa contratada ao pagamento das parcelas não repassadas aos motoristas e da fixação de responsabilidade subsidiária da Funasa pelo pagamento de débito eventualmente inadimplido. Como essa hipótese não se consumou, assim como a Secex-TCE, entendo que não restou configurado o dano aos cofres públicos. 
Segundo a unidade instrutiva, o mesmo entendimento se aplica à impropriedade consubstanciada na ausência de pagamento aos empregados, por parte da empresa contratada, de valores recebidos a título de adicional de penosidade. Com efeito, como não há notícia de decisão judicial que, em função do não pagamento desse adicional, fixe a responsabilidade subsidiária da Funasa, é razoável conceber a inexistência do débito. 
Quanto ao possível superfaturamento quantitativo no pagamento de serviços de postos de motoristas, que teria redundado em prejuízo ao erário no montante estimado de R$ 48.786,18, a Secex-TCE salienta que a questão também já foi apreciada pela Corte de Contas, nos autos do TC Processo 020.955/2010-3, que trata das contas anuais da Core/MT/Funasa relativas ao exercício de 2009. Como visto, tais contas foram julgadas pelo Acórdão de Relação 748/2015, ocasião em que a Segunda Câmara do Tribunal de Contas da União, embora tenha considerado a inexistência de prejuízo ao erário, deliberou no sentido de dar ciência à Funasa da ocorrência da seguinte impropriedade:
1.7.5. inconsistências entre a quantidade de postos de motoristas faturados por contratada e o número de trabalhadores informados pela empresa à Previdência Social. Diferença de 9 postos a mais no faturamento de janeiro/2009. Contrato 25/2008, MJB Comércio de Equipamentos Eletrônicos e Gestão de Pessoas LTDA, em desacordo com os art. 66 e 71 da Lei 8666/1993;
Os motivos que levaram a 2ª Câmara a considerar tal ocorrência como falha de natureza formal estão descritos no seguinte trecho do pronunciamento da unidade técnica (TC Processo 020.955/2010-3, peça 203, p. 6) :
32.	Em relação a falhas apontadas pela CGU/MT na execução do Contrato 25/2008 durante o período de janeiro a abril de 2009, celebrado entre a UJ e a MJB Comércio de Equipamentos Eletrônicos e Gestão de Pessoas LTDA. (peça 24, itens 350-366) , as diligências (peça 24, itens 399.28399.31) foram atendidas (peça 110, p. 1 à peça 111, p. 28) . Trata-se de divergência entre a quantidade de postos de trabalho faturados em janeiro e fevereiro de 2009, 61, e as quantidades de empregados constantes das informações mensais à Previdência (GFIP e SEFIP) , 53 em janeiro e 59 em fevereiro, ainda segundo a análise. 
33.	Há dúvidas sobre a análise, especialmente a de fevereiro, uma vez que os papéis de trabalho indicados (peça 15) , especialmente a Sefip, reportam 62 empregados para o mês em tela (peça 15, p. 44) . 
34.	Nesse caso, entende-se suficiente a permanência como ressalva nas contas a título da divergência de janeiro/2009 e proposta de ciência à UJ nos termos da Portaria Segecex 13 de 27/4/2011. (destacamos) 
Considerando que as ocorrências nos subitens “a” a “c” do item 3 deste parecer, segundo precedentes jurisprudenciais, não resultaram em prejuízo aos cofres públicos e considerando que as falhas atinentes à dispensa de licitação e à contratação também não geraram dano ao erário, há que se reconhecer a falta de pressupostos de constituição e desenvolvimento válido e regular destas contas. 
Ante o exposto, este membro do Ministério Público de Contas manifesta concordância com a proposta de arquivamento deste processo, com base no art. 1º, inciso I, da Lei 8.443/1992 c/c os arts. 201, § 3º, e 212 do RI/TCU, formulada pela unidade instrutiva à peça 27, p. 10.”
 (Grifos conforme original) 
5.	É o Relatório.

não há

Procurador Sergio Ricardo Costa Caribé.

TOMADA DE CONTAS ESPECIAL. CONTRATO. FUNASA. COORDENAÇÃO REGIONAL DE MATO GROSSO (CORE/MT). SOCIEDADE EMPRESÁRIA. DANO. INEXISTÊNCIA. ARQUIVAMENTO. Não subsistindo elementos indicativos de dano ao erário, e não se tratando de omissão no dever de prestar contas, é medida que se impõe o arquivamento da tomada de contas especial ante a ausência de pressupostos de constituição e de desenvolvimento válido e regular do processo, a teor dos arts. 201, § 3º, e 212 do Regimento Interno do Tribunal de Contas da União.

TOMADA DE CONTAS ESPECIAL (TCE)

Secretaria de Controle Externo de Tomada de Contas Especial (SecexTCE).

Relato o presente feito por força do art. 152 do Regimento Interno do Tribunal de Contas da União (RI/TCU) .
2.	Conforme assentado no relatório precedente, a presente tomada de contas especial foi instaurada no âmbito da Fundação Nacional de Saúde (Funasa/Ministério da Saúde) em desfavor dos Srs. Marco Antônio Stangherlin, Djalma Rodrigues Porto, Ídio Nemésio de Barros Neto e João Filomeno de Andrade e da sociedade empresária MJB – Comércio de Equipamentos Eletrônicos e Gestão de Pessoal Ltda., em razão de irregularidades constatadas na execução do Contrato n. 25/2008, celebrado entre a Funasa, por meio da Coordenação Regional de Mato Grosso (Core/Funasa/MT) , e aquela sociedade limitada, mediante a Dispensa de Licitação n. 68/2008, cujo objeto era a prestação de serviços de locação de mão de obra de motoristas destinada às atividades de assistência à saúde no âmbito das Casas de Apoio à Saúde do Índio (Casai) e dos Pólos Bases da Funasa no Estado do Mato Grosso. A avença vigeu de 26.12.2008 a 26.12.2009 e envolveu a quantia de R$ 2.345.088,07.
3.	Segundo consta do relatório do tomador de contas, peça 18 (p. 38-48) , as irregularidades motivadoras da TCE consistiram em i)  pagamentos de adicional de insalubridade, a despeito de inexistir laudo do então Ministério do Trabalho (dano ao erário no valor original de R$ 89.510,20) ; ii) pagamento a menor aos motoristas de adicional de penosidade (dano ao erário no valor original de R$ 44.059,26) ; e iii)  superfaturamento quantitativo no pagamento de serviços de postos de motoristas, (prejuízo ao erário no montante estimado de R$ 48.786,18) . Irregularidades no bojo da licitação e do contrato não ensejadoras de dano foram, igualmente, objeto de apuração.
4.	A Secex-TCE considerou inexistentes os pressupostos de constituição e desenvolvimento válido e regular para prosseguimento da tomada de contas especial, propondo prolação de decisão terminativa para arquivar os presentes autos. O Ministério Público junto ao TCU chegou à idêntica conclusão.
5.	Razão assiste à unidade técnica e ao MP/TCU. Vejamos.
6.	Conforme bem denotado na instrução, a 2ª Câmara do Tribunal de Contas da União analisou, em duas oportunidades, a irregularidade consistente no pagamento de adicional de insalubridade em desacordo com os arts. 195 e 196 da Consolidação das Leis Trabalhistas – CLT. Trata-se dos Acórdão 1499/2014-TCU-Segunda Câmara, relator Ministro José Jorge, e 748/2015-TCU-2ª Câmara, relator Ministro Vital do Rêgo, os quais julgaram as contas ordinárias dos responsáveis do Core/Funasa/MT referentes, respectivamente, aos exercícios de 2008 e 2009, dando-se-lhes quitação plena.
7.	Nas duas ocasiões, o Colegiado acolheu as instruções de mérito da então Secex/MT, nas quais restou assentado que a materialização do dano referente ao pagamento de adicional de insalubridade não lastreado em laudo pericial da autoridade competente depende, necessariamente, da “condenação da empresa pela Justiça do Trabalho com reconhecimento da responsabilidade subsidiária da Funasa” (peça 157 do TC Processo 015.676/2009-1, que embasou o Acórdão 1499/2014-TCU-Segunda Câmara; e peça 203 do TC Processo 020.955/2010-3, que serviu de base ao Acórdão 748/2015-TCU-Segunda Câmara) .
8.	Conforme bem denotado pela Secex-TCE, “este Tribunal de Contas já se pronunciou em duas oportunidades pela não-configuração de dano ao erário na constatação sob exame e nem sequer julgou caracterizada grave infração à norma legal que justificasse apenação dos responsáveis” (grifei) . Não subsiste, portanto, razão bastante para conferir prosseguimento à TCE no tocante aos pagamentos de adicional de insalubridade.
9.	Por semelhante modo, o pagamento a menor aos motoristas, por parte da sociedade empresária MJB, do adicional de penosidade também não é causa bastante a justificar o prosseguimento da TCE, porquanto, para a materialização do dano ao erário no presente caso, a Funasa haveria de ser subsidiariamente condenada pela Justiça do Trabalho a pagar a diferença a menor que não foi adimplida aos funcionários.
10.	Inexistindo nos autos evidência de título judicial que imponha à entidade pública obrigação de adimplir o adicional de penosidade que não teria sido pago em sua integralidade, segue-se que não subsiste dano ao erário derivado da irregularidade apurada.
11.	Por derradeiro, quanto à terceira impropriedade apontada, ressalto que a 2ª Câmara deste Tribunal, ao proferir o citado Acórdão 748/2015-TCU-Segunda Câmara, relator Ministro Vital do Rêgo, já enfrentou a questão referente à diferença entre a quantidade de postos de motoristas faturados e o número de funcionários indicados, concluindo pela inexistência de prejuízo ao erário e pela não caracterização de grave infração à norma legal apta a justificar a cominação de multa. Por pertinente, reporto-me ao trecho da instrução da então Secex-MT considerada pela 2ª Câmara ao proferir aquela decisão: 
“32. Em relação a falhas apontadas pela CGU/MT na execução do Contrato 25/2008 durante o período de janeiro a abril de 2009, celebrado entre a UJ e a MJB Comércio de Equipamentos Eletrônicos e Gestão de Pessoas LTDA. (peça 24, itens 350-366) , as diligências (peça 24, itens 399.28- 399.31) foram atendidas (peça 110, p. 1 à peça 111, p. 28) . Trata-se de divergência entre a quantidade de postos de trabalho faturados em janeiro e fevereiro de 2009, 61, e as quantidades de empregados constantes das informações mensais à Previdência (GFIP e SEFIP) , 53 em janeiro e 59 em fevereiro, ainda segundo a análise.
33. Há dúvidas sobre a análise, especialmente a de fevereiro, uma vez que os papéis de trabalho indicados (peça 15) , especialmente a Sefip, reportam 62 empregados para o mês em tela (peça 15, p. 44) .
34. Nesse caso, entende-se suficiente a permanência como ressalva nas contas a título da divergência de janeiro/2009 e proposta de ciência à UJ nos termos da Portaria Segecex 13 de 27/4/2011.”
12.	O item do Acórdão 748/2015-TCU-Segunda Câmara que versou sobre a impropriedade determinou apenas a cientificação da Funasa quanto às divergências:
“1.7. Dar ciência à Superintendência Estadual da Funasa no Estado do Mato Grosso (Suest/MT) quanto às seguintes impropriedades constatadas:
 (. . .) 
1.7.5. inconsistências entre a quantidade de postos de motoristas faturados por contratada e o número de trabalhadores informados pela empresa à Previdência Social. Diferença de 9 postos a mais no faturamento de janeiro/2009. Contrato 25/2008, MJB Comércio de Equipamentos Eletrônicos e Gestão de Pessoas LTDA, em desacordo com os art. 66 e 71 da Lei 8666/1993;”
13.	Posto isso, colho que o Tribunal de Contas da União já se debruçou sobre as irregularidades imputadas aos responsáveis arrolados nesta TCE, consistentes no pagamento de adicional de insalubridade não amparada em laudo do então Ministério do Trabalho, e no superfaturamento quantitativo no pagamento de serviços de postos de motoristas, não havendo imputado débito ou, sequer, considerado graves as impropriedades para cominar pena aos responsáveis.  Além disso, atinente ao pagamento a menor de adicional de penosidade, vislumbro que não exsurgiu débito em desfavor do erário federal, haja vista a inexistência de decisão proferida pela Justiça Trabalhista que impusesse à Funasa obrigação de pagar, aos motoristas contratados, a diferença a menor referente àquela verba remuneratória.
14.	Quanto às demais irregularidades apontadas, as quais não foram associados a débito, consoante bem pontuado pelo representante do Parquet, também não ocasionaram danos ao erário, não servindo elas a justificar o prosseguimento da TCE.
15.	Nos termos do art. 5º, caput, da Instrução Normativa TCU n. 71/2012, “É pressuposto para instauração de tomada de contas especial a existência de elementos fáticos e jurídicos que indiquem a omissão no dever de prestar contas e/ou dano ou indício de dano ao erário”. Não subsistindo, pois, elementos indicativos de dano ao erário, e não se tratando de omissão no dever de prestar contas, é medida que se impõe o arquivamento da tomada de contas especial ante a ausência de pressupostos de constituição e de desenvolvimento válido e regular do processo, a teor dos arts. 201, § 3º, e 212 do Regimento Interno do Tribunal de Contas da União.
16.	Ante o exposto, acolho a proposta da Secex-TCE, à qual anuiu o MP/TCU, e voto no sentido de que seja adotado o Acórdão que ora submeto ao crivo deste Colegiado.
TCU, Sala das Sessões Ministro Luciano Brandão Alves de Souza, em 14 de maio de 2019.
RAIMUNDO CARREIRO 
Relator